【裁判字號】    89,訴,914
【裁判日期】    900531
【裁判案由】    綜合所得稅
【裁判全文】
高雄高等行政法院判決                              八十九年度訴字第九一四號
                              .
    原      告  甲○○
    訴訟代理人  丁○○
                戊○○
    被      告  財政部高雄市國稅局
    代  表  人  乙○○局長
    訴訟代理人  丙○○
右當事人間因綜合所得稅事件，原告不服財政部中華民國八十九年十月十八日台財訴
字第0000000000號訴願決定，提起行政訴訟，本院判決如左：
    主  文
原告之訴駁回。
訴訟費用由原告負擔。
    事  實
一、事實概要：
    原告於民國八十五年七月二十九日承租唐榮鐵工廠股份有限公司（以下簡稱唐榮
    公司）所有坐落高雄市○○區○○段四小段第二○四、二○五、二○六及二○七
    地號土地（下稱系爭土地）耕作，嗣因高雄市政府為實施高雄市凹子底農業區（
    農十六）都市計畫，自八十六年一月二十一日起至同年二月二十日止，公告區段
    徵收上開土地，租賃雙方乃於八十六年五月二十三日立具切結書終止耕地租約，
    並由唐榮公司給付補償費新臺幣（以下同）四、八四二、二七○元。而原告於領
    取上開補償費後，其於八十六年度綜合所得稅結算申報，即以上開補償費之半數
    列報其他收入二、四二一、一三五元，並減除土地改良費用五七二、六六○元後
    ，申報其他所得為一、八四八、四七五元。被告初查以其申報之必要費用（土地
    改良費用）五七二、六六○元不符合規定，而否准減除，乃核定原告之其他所得
    為二、四二一、一三五元，併課當年綜合所得稅。原告不服，申經復查結果未獲
    變更，提起訴願，案經財政部八十九年三月九日台財訴字0000000000
    號訴願決定，將原處分撤銷，囑由被告另為處分。嗣經被告重核復查決定，仍維
    持原處分，原告猶表不服，循序提起訴願，亦遭決定駁回，乃提起本件訴訟。
二、兩造聲明：
  (一)原告聲明求為判決：
    (1)訴願決定及原處分均撤銷。
    (2)訴訟費用由被告負擔。
  (二)被告聲明求為判決：
    如主文所示。
三、兩造之爭點：
    本件原告於其承租之系爭土地施予土地改良，其所生之改良費用得否從原告領取
    之補償費中先以減除，再予核課當年度之綜合所得稅，此為兩造爭執之所在。
  甲、原告主張之理由：
    1.原告承租之系爭土地，因唐榮公司於三十多年前採掘原料土後，高低不平，當
      時原告僱用人工將高處田土移往填補低處，耗費工資，且因新泥土需施肥改良
      土質及減少收成等因素，致發生費用五七二、六六○元，上開土地改良費用因
      時過三十多年，無從保留原始憑證，乃參照所得稅法第十四條第九類末段以「
      當時時價」計算。又唐榮公司發給承租人之補償費因對承租人施予土地改良者
      ，未另為補償，遂造成有填土與無填土之耕地間，其實質補償所得發生落差，
      即所領之補償費相同，然所得結果卻不相同，造成不公平現象，故稅捐稽徵機
      關應以課稅額來調節其公平性（依法土地改良費係免稅，因終止租約時，雙方
      協議承租人不得再要求其他補償，則視同前項土地改良費實包含於土地補償費
      內），故本件被告應先扣除上開土地改良費後，再予課稅。
    2.又財政部台財訴第0000000000號訴願決定書所載「前開地號之土地
      改良費用非地上物補償之項目，逕行認定所領補償費係土地改良費‧‧」與事
      實完全不符，該款確係地上農作物芒果樹之補償。又查該土地之補償費已由出
      租人唐榮公司補償完畢，地上農作物亦由高雄市政府補償完畢，是原告無意亦
      無理由再向該二單位要求其他補償，僅對系爭土地之土地改良費請求依法扣除
      後課徵所得稅，出租人唐榮公司在雙方終止租約所訂定之協議書，載明承租人
      不得再向其要求其他補償，其含意已明顯指土地改良費包括在土地補償費內。
      另被告重核決定書就財政部八十九年三月九日台財訴第0000000000
      號訴願決定所載「．．惟未能提示改良費用憑證供核，是所請於法不合．．，
      其法令依據為何？」隻字未提，故意迴避未作說明，而財政部八十九年十月十
      八日台財訴第0000000000號訴願決定書竟未詳細審查土地改良費有
      關憑證之事，卻決定將訴願駁回，實難令原告甘服。
    3.再者，本件系爭耕地補償係在高雄市政府地政處主導下，依耕地三七五減租條
      例第十七條第二項第一至三款（準備書狀誤載為第十七條後段一－三項）規定
      辦理，即第一款土地改良費及第三款地價補償費由出租人負擔，且因終止租約
      後，政府始公布於區段徵收時，其尚未收穫之農作物應由政府補償，故與平均
      地權條例第十一條不能混為一談。又當時具領補償費時蓋許多圖章，除協議書
      發給原告留存外，其他原告均不甚瞭解。協議書第二點文字，係唐榮公司承辦
      人恐有計算錯誤之防範措施，為一般常有之行政慣例，不能以此視為本件係依
      平均地權條例辦理。而本件土地實係依區段徵收方式辦理，才依耕地三七五減
      租條例辦理補償。
    4.查本件土地係前台灣工礦公司接管日產高雄煉瓦株式會社（專門製作紅磚）產
      權，約在四十多年前轉售予「舊唐榮公司」（仍製作紅磚），採掘原料土係於
      舊唐榮公司時代，因都市計畫區域外土地採掘原料土並無須向政府登記，而唐
      榮公司相關單位亦未曾派員查證，實不能片面以電話詢問唐榮公司現有人員經
      答覆不知道而否認事實，依據上開事實及證據，被告實毫無理由憑空反駁此一
      挖土事實。所得稅係採「量能課稅原則」，對於有挖土之耕地給與減除土地改
      良費後課稅，實係合法之要求。
  乙、被告主張之理由：
    1.按「個人綜合所得總額中，如有自力經營林業之所得、一次給付之養老金、贍
      養費、受僱從事遠洋漁業於每次出海後一次分配之報酬，及因耕地出租人收回
      耕地而依平均地權條例第七十七條規定，給予之補償等變動所得，得僅以半數
      作為當年度所得，其餘半數免稅。」，為行為時所得稅法第十四條第三項所明
      定。又「佃農承租之土地，因政府徵收而終止租約，其依平均地權條例第十一
      條規定，由土地所有權人所得之補償地價扣除土地增值稅餘額之三分之一給予
      佃農之補償費，應比照地主收回土地適用所得稅法第十四條第三項變動所得之
      規定，以補償費之半數作為當年度所得，其餘半數免稅。」、「依法徵收或照
      價收買之土地為出租耕地時，除由政府補償承租人為改良土地所支付之費用，
      及尚未收穫之農作改良物外，應由土地所有權人，以所得之補償地價，扣除土
      地增值稅後餘額之三分之一，補償耕地承租人。」為財政部七十四年四月二十
      三日台財稅第一四八九四號函及平均地權條例第十一條第一項所規定。本件唐
      榮公司開立台灣銀行竹北分行第ＡＫ0000000號支票乙張、面額四、八
      四二、二七○元以為補償費支付予承租人，被告原核定以該補償費半數二、四
      二一、一三五元歸課原告綜合所得稅，核與前揭規定，並無不合。
    2.次查，地主與佃農於八十六年五月二十三日立具切結書第二點：唐榮公司給付
      之補償費有超出平均地權條例第六十三條第二項第一款規定計算之補償費之情
      形者，立切結書人願將超出部分以現金繳還唐榮公司，足證唐榮公司係依平均
      地權條例規定辦理補償事宜，亦為原告所不否認，則依該條例第十一條規定，
      土地改良費應由高雄市政府補償，而非由土地所有權人支付。且唐榮公司不曾
      向政府登記土地改良，其所支付之補償費未包括土地改良費用，亦無土地改良
      費補償問題，有被告八十九年八月二十五日詢問唐榮公司相關人員電話記錄可
      稽。原告主張有採掘原料土之田地與未採掘之田地，所領之補償費均相同，實
      質補償有落差云云，係屬原告與唐榮公司間之關係，與本件無關，不得以補償
      費收入減列土地改良費支出之方法，用以減少所得稅負，作為達成私法給付衡
      平之手段。
    3.另首揭財政部七十四年四月二十三日台財稅第一四八九四號函釋，曾經司法院
      釋字第五○八號解釋闡明，係基於課稅公平原則及減輕耕地承租人稅賦而所作
      之解釋，符合行為時所得稅法第八條第十一款及第十四條第一項第九類之規定
      意旨，與憲法第十五條、第十九條及第二十三條規定並無牴觸。再者，被告八
      十八年四月十二日復查決定書業經財政部訴願決定予以撤銷，則被告八十九年
      七月五日重核決定係踐行另一復查程序，為一新處分，被撤銷之復查決定既已
      不存在，原告猶對之再事爭執，係欠缺訴之前提，併此敘明。
    理  由
一、按「個人綜合所得總額中，如有自力經營林業之所得、一次給付之養老金、贍養
    費、受僱從事遠洋漁業於每次出海後一次分配之報酬，及因耕地出租人收回耕地
    而依平均地權條例第七十七條規定，給予之補償等變動所得，得僅以半數作為當
    年度所得，其餘半數免稅。」、「依法徵收或照價收買之土地為出租耕地時，除
    由政府補償承租人為改良土地所支付之費用，及尚未收穫之農作改良物外，應由
    土地所有權人，以所得之補償地價，扣除土地增值稅後餘額之三分之一，補償耕
    地承租人。」，分別為行為時所得稅法第十四條第三項及平均地權條第十一條第
    一項所明定。又「佃農承租之土地，因政府徵收而終止租約，其依平均地權條例
    第十一條規定，由土地所有權人所得之補償地價扣除土地增值稅餘額之三分之一
    給予佃農之補償費，應比照地主收回土地適用所得稅法第十四條第三項變動所得
    之規定，以補償費之半數作為當年度所得，其餘半數免稅。」，亦經財政部七十
    四年四月二十三日台財稅第一四八九四號函釋在案。
二、經查，原告於八十五年七月二十九日承租唐榮公司所有之系爭土地耕作，嗣因高
    雄市政府為實施高雄市凹子底農業區（農十六）都市計畫，公告區段徵收系爭土
    地，原告與唐榮公司乃於八十六年五月二十三日立具切結書終止耕地租約，並由
    唐榮公司給付補償費四、八四二、二七○元予原告，此有原告與唐榮公司訂定之
    農業保留土地暫時租賃契約書影本乙份、切結書影本乙紙及唐榮公司所簽發交付
    予原告之臺灣銀行竹北分行票號ＡＫ0000000號、面額四、八四二、二七
    ○元支票影本乙紙附卷可稽，並為兩造所不爭執，堪信為真實。又原告八十六度
    綜合所得稅結算申報，以上開補償費半數列報其他收入為二、四二一、一三五元
    ，再減除土地改良費用五七二、六六○元，合計其他所得為一、八四八、四七五
    元。被告以其申報之必要費用（土地改良費用）五七二、六六○元，不符合規定
    ，而否准減除，乃核定其他所得為二、四二一、一三五元，併課當年綜合所得稅
    。是本件所兩造所爭執者，厥為系爭土地之土地改良費得否自原告領取之補償費
    中扣減，再予核課綜合所得稅之問題。
三、原告雖主張系爭土地於三十多年前，伊曾以人工方式填土改良，致土地改良費用
    之支出。然因是項土地改良費，唐榮公司不另補償，造成有填土與無填土之耕地
    間，其實質補償所得生有落差，故依所得稅量能課稅之原則，系爭補償費應扣除
    土地改良費後再予課稅云云，惟查：
    1.依據原告與唐榮公司於八十六年五月二十三日立具之切結書，其中第二點載有
      ：「唐榮公司給付之補償費有超出平均地權條例第六十三條第二項第一款規定
      計算之補償費之情形者，立切結書人甲○○願將超出部分以現金繳還唐榮公司
      。」等語，此有該切結書附於原處分卷內可稽；再者，高雄市政府地政處前於
      八十六年一月二十一日以高市地政五字第一九六號函通知其被徵收之土地所有
      權人及其他權利關係人有關地價補償之事項時，其於說明欄第六點亦載明：「
      領取現金補償地價者，如有欠稅，本處將於發放時代為扣繳，另若訂有耕地三
      七五租約，應依平均地權條例第十一條代扣承租人補償費，發給承租人。．．
      」等語，亦有該函附卷可參，凡此諸情，均足認高雄市政府辦理本件系爭土地
      之區段徵收，殊不問系爭土地有無訂立耕地三七五租約，均係依平均地權條例
      第十一條規定辦理補償事宜無訛，準此，本件系爭土地所有權人唐榮公司給付
      承租人即原告之補償費，應係土地補償費，且並未包括土地改良費用在內甚明
      ；抑且，原告訴訟代理人丁○○於本院八十九年度訴字第九一一號傅發國與被
      告間綜合所得稅事件（與本件均因同一區段徵收事件自唐榮公司受有補償金）
      準備程序中，亦自承唐榮公司發給之系爭土地補償費，並未包括土地改良費用
      ，有該事件九十年二月八日之準備程序筆錄影本附卷可稽；另唐榮公司不曾向
      政府登記土地改良，其所支付之補償費未包括土地改良費用，亦無土地改良費
      補償問題等情，亦經被告於八十九年八月二十五日以電話詢問唐榮公司相關人
      員屬實，此亦有被告所製作之電話記錄附於原處分卷可憑。是原告主張本件系
      爭土地係依耕地三七五減租條例第十七條第二項第一至三款規定辦理補償事宜
      唐榮公司給付原告之補償費中實已將土地改良費包括在內云云，委無可採。
    2.又按「．．依法徵收之土地為出租耕地時，依七十八年十月三十日修正公布之
      平均地權條例第十一條第一項規定應給與承租人之補償費，核屬所得稅法第八
      條第十一款規定之所得，應依同法第十四條第一項第九類所稱之其他所得，計
      算個人之綜合所得總額。財政部七十四年四月二十三日台財稅第一四八九四號
      函謂『佃農承租之土地，因政府徵收而終止租約，其依平均地權條例第十一條
      規定，由土地所有權人所得之補償地價扣除土地增值稅後餘額之三分之一給予
      佃農之補償費，應比照地主收回土地適用所得稅法第十四條第三項變動所得之
      規定，以補償費之半數作為當年度所得，其餘半數免稅。』，係基於課稅公平
      原則及減輕耕地承租人稅負而為之函釋，符合所得稅法上開各規定之意旨，與
      憲法第十五條、第十九條、第二十三條規定並無牴觸。」，業經司法院釋字第
      五○八號解釋在案。原告雖又主張唐榮公司所給付之土地補償費中，並不另行
      補償土地改良費用，造成有填土與無填土之耕地間，其實質補償所得生有落差
      ，故依所得稅量能課稅之原則，系爭補償費應扣除土地改良費後再予課稅云云
      ，惟所謂「量能課稅原則」，係指租稅負擔之衡量應以個人為準，課稅時應保
      障納稅人之財產權且平等課徵，所課者應為收益部分而不及於財產本體而言。
      茲查原告前領取之補償費四、八四二、二七○元，係出租人唐榮公司終止與原
      告間之耕地租約而給與之土地補償費，且未包括土地改良費用在內，已如前述
      ，從而原告領取之補償費中，既未包括土地改良費，自無所謂應由系爭補償費
      中扣除土地改良費（必要費用）後再課稅之問題，且與「量能課稅原則」亦相
      符合。又依行為時所得稅法第十四條第三項規定及財政部七十四年四月二十三
      日台財稅第一四八九四號函釋意旨，既認為承租人依平均地權條例所得之補償
      費，得「以補償費之半數作為當年度所得，其餘半數免稅」，作為核課所得稅
      之依據，除此之外，並未有可再減除必要費用之規定。而上開財政部函釋，業
      經依司法院釋字第五○八號解釋闡明係基於課稅公平原則及減輕耕地承租人稅
      負而為之釋示，故本院認為，有關土地補償費核課所得稅之計算，所得稅法第
      十四條第三項變動所得既規定以補償費之半數作為當年度所得，其餘半數免稅
      之方式課徵，自不應另於上開所得稅法規定及財政部函釋之外，再將土地改良
      費計入並從補償費中扣減後，再予核課所得稅，如此，反有違反租稅法定主義
      之原則，亦非所得稅法第十四條第三項立法之本意。是原告上開主張，亦不足
      採。
    3.至原告主張系爭土地因唐榮公司於三十多年前採掘原料土後，造成高低不平，
      伊當時僱用人工將高處田土移往低處，耗費工資，且新泥土因需施肥改良土質
      及減少收成等因素，乃參照所得稅法第十條第九類末段「以當時時價計算」，
      計支付土地改良費用五七二、六六○元元云云，固據其提出田鄰傅黃灶妹、陳
      筍妹及鄰長謝福清、鄒阿火等人共同出具之證明書，證明唐榮公司及前工礦公
      司高雄磚廠曾在高雄市鼓山區凹子底田邊土地挖掘泥土運回製磚屬實，及提出
      高雄市鼓山區龍子里辦公處出具之土地改良費計算式各乙紙為證，然查唐榮公
      司給付原告之土地補償費中，本不包括土地改良費用，自不生應由系爭補償費
      中扣除土地改良費（必要費用）後再課稅之問題，詳如前述，故系爭土地是否
      確由原告實施土地改良，要不影響本院對本件之認定。況依原告所舉上開證據
      ，充其量亦僅能證明唐榮公司曾於系爭土地挖掘泥土運回製磚乙事而已，然其
      挖掘泥土面積若干，而其回填之土方多少，有無增施肥料及或每年有無減少收
      入之事實，均未能舉出具體證據以實其說，僅泛稱參照所得稅法第十四條第九
      類末段「以當時時價計算」，實難憑採，併此明。
四、綜上所述，原告之主張，既不足取，從而被告以原告八十六年度綜合所得稅結算
    申報，將其領取唐榮公司給付之土地補償費半數列報其他收入為二、四二一、一
    三五元，再減除土地改良費用五七二、六六○元，不符合規定，而否准減除，乃
    核定其他所得為二、四二一、一三五元，併課當年綜合所得稅，認事用法，洵無
    違誤。訴願決定予以維持，亦無不合。原告起訴請求撤銷原處分及訴願決定，並
    無理由，應予駁回。
五、據上論結，本件原告之訴為無理由，爰依行政訴訟法第一百九十五條第一項後段
    、第九十八條第三項前段，判決如主文。
中      華      民      國      九十    年      五      月    三十一    日
                                高雄高等行政法院第三庭
                                            審判長法官  林茂權
                                            法      官  蘇秋津
                                            法      官  邱政強
右為正本係照原本作成。
如不服本判決，應於判決送達後二十日內向本院提出上訴書狀，其未表明上訴理由者
，應於提起上訴後二十日內向本院提出上訴理由書（須按對造人數附繕本）；如於本
判決宣示或公告後送達前提起上訴者，應於判決送達後二十日內補提上訴理由書（須
附繕本）。未表明上訴理由者，逕以裁定駁回。
提起上訴應預繳送達用雙掛號郵票七份（每份三十四元）。
中      華      民      國      九十    年      五      月    三十一    日
                                            法院書記官  涂瓔純


司法院資訊處製作；財團法人民間司法改革基金會備份。
